臺灣臺南地方法院民事判決　　　　　　 95年度簡上字第100號
上　訴　人　丁○○○
　　　　　　　　　　　之2
訴訟代理人　洪梅芬律師
　　　　　　涂欣成律師
　　　　　　李季錦律師
被 上訴 人　甲○○
訴訟代理人　丙○○
上列當事人間請求確認買賣關係不存在事件，上訴人對於中華民
國95年6月27日本院臺南簡易庭94年度新簡字第222號第一審判決
提起上訴，本院於民國95年12月19日言詞辯論終結，判決如下：
　　主　文
上訴駁回。
第二審訴訟費用由上訴人負擔。
　　事  實
壹、上訴人方面：
一、聲明：求為判決：（一）原判決廢棄。 （二）第1項廢棄部
    分，請求判決確認兩造間就坐落臺南縣南化段162之166地號
    國有土地上門牌號碼臺南縣南化村189之2號之未保存登記建
    物之買賣及物權移轉關係不存在。
二、陳述：除與原判決記載相同者，茲引用外，補稱：坐落臺南
    縣南化段162之166地號國有土地上門牌號碼臺南縣南化村18
    9之2號之未保存登記建物原為上訴人所有， 卷附92年7月15
    日之系爭未保存登記建物之建築改良物買賣所有權移轉契約
    書（下稱系爭未保存登記建物買賣移轉契約書）上之上訴人
    之印文雖為真正，然係遭他人所盜用。又0000000000號行動
    電話之申請人雖為訴外人乙○○，然此行動電話號碼係訴外
    人己○○所提供，並非上訴人用以與「陳先生」聯絡之用，
    且「陳先生」亦可能以訴外人乙○○之名義申請該行動電話
    ，是尚不能以該行動電話之申請人為訴外人乙○○，即認「
    陳先生」即為訴外人乙○○。再者，系爭未保存登記建物買
    賣移轉契約書上之上訴人簽名，如經鑑定為偽造，即可表示
    上訴人於92年7月15日所申請之系爭印鑑證明， 非用以移轉
    系爭未保存登記建物之用，蓋印鑑證明如係用以移轉之用，
    又何須偽造上訴人之簽名於系爭未保存登記建物買賣移轉契
    約書之上？且可佐證上訴人主張系爭印鑑係於「陳先生」要
    求上訴人簽下「國有基地租賃契約等文件非強暴脅迫而取得
    」時一併被取走之說詞為真等語。
三、證據：除援用第一審所提證據外，聲請訊問證人己○○、庚○○、羅志強，並聲請調取0000000000號、0000000000號行
    動電話申請人之年籍資料、函臺灣中小企業銀行永大分行調
    取證人庚○○之年籍資料，暨聲請送刑事警察局鑑識科就系
    爭未保存登記建物買賣移轉契約書上之上訴人簽名為筆跡鑑
    定。
貳、被上訴人方面：
一、聲明：求為判決駁回上訴。
二、陳述：除與原判決記載相同者，茲引用之外，補稱：系爭未
    保存登記建物買賣移轉契約書上之上訴人之印章，上訴人已
    自認為其印鑑章，是上訴人在系爭未保存登記建物買賣移轉
    契約書之簽名，即無再送請為筆跡鑑定之必要。又上訴人聲
    請傳訊之訴外人己○○、庚○○與本案無關，應無傳訊之必
    要等語。
三、證據：未提出任何證據為證。
參、本院依職權函臺南縣南化戶政事務所查詢上訴人歷年申請印
    鑑證明之資料與上訴人之父李光輝死亡之除戶戶籍資料、函
    臺南縣南化鄉公所查詢系爭未保存登記建物於92年間移轉與
    被上訴人之資料、函臺南縣稅捐稽徵處查詢系爭未保存登記
    建物92年度之房屋稅課稅現值資料及函京城商業銀行玉井分
    行查詢上訴人之夫林平和在該分行支票存款帳戶91年1月至9
    2年12月之交易明細等資料。
    理　由
一、本件上訴人起訴主張：上訴人於92年3、4月間，曾向經營地
    下錢莊之「陳先生」（年籍資料不詳）以簽發支票之方式借
    款， 92年6月「陳先生」要求上訴人將國有基地租賃契約書
    原本交給「陳先生」，以作為清償借款之擔保，當時「陳先
    生」 尚要求上訴人簽名出具1份載明該國有基地租賃契約非
    因強暴脅迫取得之文件，上訴人還清借款後，「陳先生」即
    斷訊。 詎於94年4月初，上訴人竟被通知應將上訴人所承租
    坐落臺南縣南化段162之166地號國有土地上門牌號碼臺南縣
    南化村189之2號之未保存登記建物交付與被上訴人，並發現
    臺南縣南化鄉公所已有系爭未保存登記建物買賣移轉契約書
    。然上訴人並未向被上訴人之子即訴外人乙○○借款，不能
    僅以被上訴人持有上訴人及上訴人之夫名義所簽發之本票與
    支票，即認上訴人曾向訴外人乙○○借款，上訴人實係向「
    陳先生」借款，而非向訴外人乙○○借款，且上訴人向「陳
    先生」所借之款項，經「陳先生」同意整體減為新臺幣（下
    同）450,000元後，上訴人亦已清償完畢， 兩造並未就系爭
    未保存登記建物買賣價金達成合意，上訴人亦無移轉系爭未
    保存登記建物與被上訴人之意思，蓋上訴人向臺南縣南化鄉
    戶政事務所請領之印鑑證明書，並非為辦理系爭未保存登記
    建物之移轉登記及讓與基地租賃權，上訴人未曾與證人即戊○○代書前往臺南縣南化鄉公所辦理系爭未保存登記建物買
    賣移轉過戶手約，該契約上之上訴人簽名，應係「陳先生」
    等人模仿上訴人字跡所冒簽，且證人戊○○之證詞偏頗被上
    訴人，不可採信等語，並聲明請求判決：確認兩造間就坐落
    臺南縣南化段162之166地號國有土地上門牌號碼臺南縣南化
    村189之2號之未保存登記建物之買賣及物權移轉關係不存在
    等語。
二、被上訴人則以：上訴人所指借款對象「陳先生」即被上訴人
    之子乙○○（已於93年6月4日死亡），其生前並未經營地下
    錢莊，而係上訴人經過他人介紹向訴外人乙○○借款。借款
    期間在91年11月以前，即陸續借款， 借錢總額除241,400元
    係由訴外人乙○○以現金交付外，尚有2張借款票據，1張係
    上訴人之夫林平和所簽發面額100,000元之支票 （付款人：
    台南區中小企銀玉井分行、帳號：277-2、 發票日：91年12
    月5日、票號：CM0000000）， 另1張為上訴人本人所簽發面
    額120,000元之本票（票號：406239、到期日：91年12月5日
    ），上訴人於原審起訴時仍在訴外人乙○○之妻黃素芬手中
    ，故借款總額為461,400元。 嗣系爭本票及支票到期後，上
    訴人無力償還， 始於92年7月15日間雙方同意以系爭未保存
    登記建物及上訴人向國有財產局承租之基地租賃權，讓與訴
    外人乙○○以抵銷全部債務，然因資金為被上訴人所有，才
    以被上訴人為買受人辦理買賣及移轉手續，是本件純係借款
    後屆期不能償還，才以系爭未保存登記建物作價買賣，且系
    爭未保存登記建物買賣及過戶手續等情，已據證人戊○○到
    庭證述明確，又被上訴人與證人戊○○並不熟識，證人戊○○並無偏袒任何人之利益，不可能甘受偽證罪之處罰而偏袒
    被上訴人，至上訴人主張借款已清償完畢乙節，並未舉證以
    實其說，其空言主張，不足採信，另上訴人已自認系爭未保
    存登記建物買賣移轉契約書上訴人之印文為真正，亦足認本
    件契約之目的係買賣無訛，上訴人如主張係遭他人盜用，自
    應負舉證之責等語，資為抗辯。
三、兩造不爭執之事項：
（一）92年7月15日被上訴人辦理坐落臺南縣南化鄉○○段162之
      166地號國有林地上之未保存登記建物 （門牌號碼：臺南
      縣南化鄉南化村189號之2）其移轉手續所持之印鑑證明，
      為上訴人於92年7月15日所申請。
（二）訴外人乙○○之妻黃素芬持有之卷附發票人林平和，票面
      金額100,000元、票號CM0000000、 發票日91年12月5日、
      付款人台南區中小企業銀行玉井分行之支票，及上訴人為
      發票人，票面金額120,000元、票號406239、發票日91年1
      1月25日、到期日91年12月5日之本票為真正。
四、按確認法律關係之訴，非原告有即受確認判決之法律上利益
    者，不得提起之，民事訴訟法第247條第1項前段定有明文。
    次按所謂即受確認判決之法律上利益，係指法律關係之存在
    與否不明確，原告主觀上認為其在法律上之地位有不安之狀
    態存在，且此種不安之狀態，能以確認判決將之除去者而言
    （最高法院52年台上字第1240號判例參照）。又按違章建築
    物雖為地政機關所不許登記，但非不得以之為交易之標的，
    原建築人出賣該建築物時，依一般法則，既仍負有交付其物
    於買受人之義務，則其事後以有不能登記之弱點可乘，又隨
    時隨意主張所有權為其原始取得，訴請確認，勢將無以確保
    交易之安全，故此種情形，即屬所謂無即受確定判決之法律
    上利益，應予駁回（最高法院48年上字第1812號判例參照）
    。本件上訴人主張其為系爭未保存登記建物之所有權人，兩
    造未就系爭未保存登記建物之買賣價金達成合意，且上訴人
    並無移轉系爭未保存登記建物之意思，兩造間就系爭未保存
    登記建物之買賣及物權移轉關係不存在，則為被上訴人所否
    認，則兩造間就系爭未保存登記建物之買賣及物權移轉關係
    是否存在，即影響上訴人之法律上地位，而上開不安之狀態
    ，得以本件確認判決除去之，揆諸前揭規定及最高法院52年
    台上字第1240號判例意旨，上訴人提起本件確認之訴，應有
    受確認判決之法律上利益，應予准許，被上訴人雖以前揭最
    高法院48年上字第1812號判例意旨，辯稱上訴人嗣後不能再
    以系爭未保存登記建物，不能登記之弱點，又隨時主張所有
    權，訴請確認，認本件上訴人無即受確定判決之法律上利益
    云云，然本件與該判例意旨所指確認所有權存在之訴，顯然
    有間，被上訴人此部分所辯，應屬無據，合先敘明。
五、惟上訴人主張其未向訴外人乙○○借款，而係向「陳先生」
    借款，兩造並未就系爭未保存登記建物買賣價金達成合意，
    上訴人亦無移轉系爭未保存登記建物與被上訴人之意思，系
    爭未保存登記建物買賣移轉契約書上訴人之簽名，應係「陳
    先生」等人模仿上訴人字跡所冒簽，且證人戊○○之證詞偏
    頗被上訴人，不可採信等情，則為被上訴人所否認，並以前
    揭情詞置辯。是本件之爭點在於上訴人是否曾向訴外人乙○○借款，嗣因無力償還， 始於92年7月15日間雙方同意以系
    爭未保存登記建物及上訴人向國有財產局承租之基地租賃權
    ，讓與被上訴人以抵銷全部債務？茲分述本院得心證之理由
    如下：
（一）按私文書經本人或其代理人簽名、蓋章或按指印或有法院
  　　或公證人之認證者，推定為真正，民事訴訟法第358條第1
      項定有明文。次按印章由本人或有權使用人使用為常態，
      被人盜用為變態。證明書上所蓋被上訴人之印章既為真正
      ，倘被上訴人不能舉證證明其係被人盜用，依民事訴訟法
      第358條規定，該證明書即應推定為真正 （最高法院74年
      度台上字第461號判決參照）。 又按依法律之規定，有使
      用文字之必要者，得不由本人自寫，但必須親自簽名。如
      有用印章代簽名者，其蓋章與簽名生同等之效力，民法第
      3條第1項、第2項定有明文。 本件上訴人自承系爭未保存
      登記建物買賣移轉契約書、國有非公用不動產換約申請書
      及委託書（見原審卷第37頁、第38頁、第40頁、第41頁）
      上之上訴人「丁○○○」之印文為真正，然係遭他人所盜
      用（見本院卷第79頁、第136頁）， 惟上訴人未能舉證證
      明係被人所盜用，依上揭法條規定及最高法院判決意旨，
      上揭文書即應推定為真正，且蓋章與簽名生同等效力，再
      參以後述證人即辦理系爭未保存登記建物買賣及過戶手續
      之代書戊○○之證述，自無庸就系爭未保存登記建物買賣
      移轉契約書上之上訴人「丁○○○」之簽名，再送請鑑定
      是否為偽造之必要，故而上訴人請求將上開簽名送請刑事
      警察局鑑識科為筆跡鑑定即無必要。
（二）證人戊○○於原審 94年9月20日言詞辯論期日到庭結證：
      「（本件所有權契約是否你承辦？經過情形如何？）是我
      辦的沒有錯。有關出賣人之資料是當事人本人來到我事務
      所南區○○路481巷8弄13號給我辦的。他與一位陳先生來
      的。」、「（當天兩造辦理買賣手續情形？）有一位陳先
      生到事務所來說要辦理過戶手續，我說要本人辦理才可以
      ，他離開之後有帶原告（按即上訴人）來辦理，我有向雙
      方解釋契約的內容，而且辦理過戶要有印鑑證明、印鑑章
      、身分證，核對後我就在契約上蓋章。辦完手續後向國有
      財產局辦理租約，向公所辦理過戶，再去辦理完稅。因雙
      方我都不認識，所以我要求兩造要親自到場。」、「（提
      示國有財產局函之換約申請書有無意見？）是我去辦的沒
      錯。」、「到場自稱陳先生的，我有問他與甲○○是何關
      係，他說是他媽媽，要過戶給他媽媽．．．。」等語（見
      原審卷第59頁、第60頁）；其復於原審94年11月22日言詞
      辯論期日到庭結證：「（提示過戶證件及照片請證人及原
      告指認本件辦理經過情形？）是照片中穿白衣服獨照的人
      （按即訴外人乙○○）交給我辦的。就是照片中之人稱經
      人介紹帶原告到我事務所要我辦理過戶，我辦理時有核對
      身分證，因雙方我不認識，所以特別慎重，在建物移轉契
      約書中讓原告簽名。印章及印鑑證明是他們自己帶來的，
      印鑑證明是申報契稅用的。」、 「（1年辦理過戶約幾件
      ？為何對此特別記得？）1年約辦理40幾件過戶。 我上次
      作證之前1、2個月原告有打電話給我，說他有還人家錢，
      要怎麼辦，我有問他有沒有拿收據，他說沒有，我請他去
      問律師。所以我有特別去看檔案。」、「（原告有到事務
      所提供證件辦理建物所有權過戶手續？）有的。」等語（
      見原審卷第74頁）。
（三）系爭未保存登記建物買賣移轉契約書、國有非公用不動產
      換約申請書及委託書，既經推定為真正，且證人戊○○與
      兩造並無親屬或利害關係，並經具結在案，當無甘冒刑法
      偽證罪責，而偏袒迴護被上訴人之理！且其證述訴外人乙○○至其事務所辦理系爭未保存登記建物之買賣及過戶等
      手續時，係自稱「陳先生」，核與上訴人自陳其借款之對
      象自稱「陳先生」乙節相符。況上訴人一再指陳訴外人己○○亦曾向「陳先生」參與經營之地下錢莊借款，「陳先
      生」並以0000000000號行動電話與訴外人己○○連絡（見
      原審卷第65頁上訴人所提民事聲請調查證據狀；本院卷第
      81頁民事聲請調查證據狀）之該0000000000號行動電話，
      其申請人確為訴外人乙○○，有遠傳電信股份有限公司客
      戶資料查詢回覆1份附卷 （見本院卷第100頁至第102頁）
      可稽，另上訴人自陳其向「陳先生」借款所交付之上揭支
      票及本票各1紙， 於上訴人原審起訴時仍由訴外人乙○○
      之妻黃素芬持有 （嗣兩造於95年6月13日簽立協議書，並
      已由被上訴人交還上訴人），則為上訴人所不爭執，上訴
      人復未能提供「陳先生」之年籍資料及可供連絡之方式，
      以查證是否確有其所指「陳先生」之人，以及「陳先生」
      確非訴外人乙○○。綜此，堪認證人戊○○所為之前揭證
      述，屬實可信，應堪採憑，上訴人空言主張證人戊○○之
      證詞偏頗被上訴人，不可採信云云，應不足採。
（四）又上訴人原主張其向臺南縣南化鄉戶政事務所請領之系爭
      92年7月15日之印鑑證明書，係因92年7月15日上訴人父親
      過世，上訴人二哥表示要辦理遺產土地分割而申請，非為
      辦理系爭未保存登記建物之移轉登記及讓與基地租賃權而
      申請云云（見原審卷第52頁上訴人民事準備書狀、 第124
      頁背面上訴人民事辯論意旨狀、 第146頁上訴人民事辯論
      意旨續狀），然查上訴人之父李光輝，早於86年10月16日
      即已死亡， 有戶籍謄本1份在卷（見本院卷第92頁）可憑
      ， 且上訴人於其父李光輝86年10月16日死亡後至92年7月
      15日申請系爭印鑑證明前，曾先後於88年7月19日、89年9
      月29日、90年6月18日共3次申請印鑑證明，有臺南縣南化
      鄉戶政事務所 95年8月21日南縣戶字第0950000884號函檢
      送之申請資料存卷（見本院卷第50頁至第55頁）足按，核
      與上訴人主張之上情已難謂符合。 嗣上訴人於本院95年9
      月20日準備程序期日則改稱：因其父李光輝去世後，其胞
      兄黃金楨告知因其父李光輝尚有土地未辦理繼承登記，國
      有財產局稱不辦理登記將收回，故請其去申請印鑑證明，
      其才於92年7月15日去申請系爭印鑑證明， 另因「陳先生
      」向其拿系爭未保存登記建物之房屋稅單與國有基地租賃
      契約書，系爭印鑑證明及印鑑章，與系爭未保存登記建物
      之房屋稅單與國有基地租賃契約書放在同一袋子，系爭印
      鑑證明及印鑑章可能因此被「陳先生」一併拿走云云（見
    　本院卷第78頁、第79頁），核上訴人前後所為主張顯有不
      一，已難遽信，且系爭印鑑證明，既係為辦理土地之繼承
      登記所申請，且屬重要文件，衡情當會妥為保管，要無任
      意放置並任由他人隨意取走之理！是上訴人上揭所辯，不
      但已前後不一，且與事理常情有違，實難採信。
（五）綜合前揭說明，堪認被上訴人辯稱上訴人係向訴外人乙○○借款461,400元，嗣因無力償還，始於92年7月15日雙方
      同意以系爭未保存登記建物及上訴人向國有財產局承租之
      基地租賃權，讓與被上訴人以抵銷全部債務，屬實可信。
      上訴人雖另主張其積欠「陳先生」之債務，「陳先生」同
      意整體減為450,000元，其遂向訴外人王金楨借得300,000
      元現金， 向訴外人己○○所換得面額150,000元之支票（
      付款人：玉井鄉農會信用部、 票號：FA0000000、發票日
      ：93年5月9日），一併交付與「陳先生」清償完畢云云。
      然此為被上訴人所否認，上訴人復未舉證證明其確有交付
      該 450,000元清償款與其自陳之「陳先生」或訴外人乙○○，其此部分之主張，自難採信。 又該150,000元之票款
      嗣後縱由訴外人庚○○所領取，然不能據此逕認係上訴人
      為清償「陳先生」或訴外人乙○○前揭借款之清償款，而
      存有諸多之可能性。另上訴人雖再請求傳訊訴外人己○○
      、吳俊龍及羅志強，然訴外人己○○、吳俊龍前經本院通
      知後，無正當理由，而均不到庭，且本件待證事實已臻明
      確，上訴人復未再明確敘明傳訊訴外人己○○、吳俊龍及
      羅志強，與本件有何直接之關連性，爰不予傳訊，附此敘
      明。
六、綜上所述，上訴人主張其未向訴外人乙○○借款，而係向「
    陳先生」借款，兩造並未就系爭未保存登記建物買賣價金達
    成合意，上訴人亦無移轉系爭未保存登記建物與被上訴人之
    意思等情為不可採，已詳如前述，兩造間就系爭未保存登記
    建物確有買賣之關係存在，上訴人亦有移轉系爭未保存登記
    建物與被上訴人之意思無訛，否則上訴人焉有提出系爭印鑑
    證明，並配合訴外人乙○○至證人戊○○上揭事務所辦理系
    爭未保存登記建物買賣及移轉手續之理！從而，上訴人主張
    請求判決確認兩造間就坐落臺南縣南化段162之166地號國有
    土地上門牌號碼臺南縣南化村189之2號之未保存登記建物之
    買賣及物權移轉關係不存在，洵屬無據，應予駁回。本件原
    審認系爭未保存登記建物買賣移轉契約書係屬真正等情，而
    認上訴人前揭請求，為無理由，而駁回上訴人之訴及假執行
    之聲請，於法並無違誤，上訴意旨猶指陳詞指摘原判決不當
    ，請求廢棄改判，核無理由，應駁回其上訴。
七、又本件待證事實已臻明確，兩造其餘攻擊防禦方法及舉證，
    經本院斟酌後，認於判決結果已不生影響，爰不一一詳為論
    述，附此敘明。
八、據上論結，本件上訴為無理由，依民事訴訟法第436條之1第
    3項、第449第1項、第78條，判決如主文。
中　　華　　民　　國　　96　　年　　1 　　月　　2 　　日
                        臺灣臺南地方法院民事第一庭
                            審判長法  官  洪碧雀
                                  法  官  周素秋
                                  法  官  陳金虎
以上正本證明與原本無異。
本件判決不得上訴。
中　　華　　民　　國　　96　　年　　1 　　月　　3 　　日
                                 書記官   黃鋕偉
